臺灣高等法院臺中分院刑事判決　　　 100年度上易字第1265號
上　訴　人　臺灣苗栗地方法院檢察署檢察官
被　　　告　郭振昌
被　　　告　劉志
上列上訴人因被告等贓物案件，不服臺灣苗栗地方法院100年度
易字第450號中華民國100年8月11日第一審判決（起訴案號：臺
灣苗栗地方法院檢察署100年度偵字第1220號），提起上訴，本
院判決如下：
    主  文
上訴駁回。
    理  由
一、公訴意旨略以：被告郭振昌明知林秀銘（另由檢察官偵辦）
    於民國 99年4月間某日，在郭振昌所經營位於新竹縣關西鎮
    ○○路219巷9號「正順汽車保養廠」，委請郭振昌介紹買主
    之挖土機（製造商為神戶製鋼所KOBELCO，出廠年份2002 年
    ，機身號碼S/No.PH0000000號，型號SK40SR號，引擎號碼4T
    NE-84YB號）1輛，係屬贓物（該挖土機係「雄輝企業社」負
    責人邱秀寬所有，原置於桃園縣新屋鄉○○○路 6號「行政
    院衛生署桃園醫院」旁魚池畔，於99年4月1日上午7時50 分
    許發現失竊），竟仍基於牙保贓物之犯意，居間介紹被告劉
    志收購。詎劉志明知上開挖土機係屬贓物，竟仍於同年
    月24日某時許，以顯低於市價之新臺幣（下同）18萬 5千元
    ，向林秀銘購買上開挖土機，並交付 2萬元傭金予郭振昌。
    劉志購得上開挖土機後，遂載運至苗栗縣竹南鎮○○里○
    ○路1083號之「大埔汽車商行」，委託不知情之「大埔汽車
    商行」負責人李宏義，欲以31萬元之代價出售。李宏義遂將
    該挖土機置於「大埔汽車商行」道路旁待售。嗣同年6月2日
    下午 5時10分許，為邱秀寬之夫陳憲輝途經該處時發現，而
    報警查獲上情。因認被告郭振昌涉有刑法第349條第2項牙保
    贓物罪嫌；被告劉志則涉有同條項之故買贓物罪嫌。
二、按犯罪事實應依證據認定之，無證據不得認定犯罪事實；不
    能證明被告犯罪者，應諭知無罪之判決；刑事訴訟法第 154
    條第2 項、第301 條第1 項分別定有明文。又認定不利於被
    告之事實，須依積極證據，苟積極證據不足為不利於被告事
    實之認定時，即應為有利於被告之認定，更不必有何有利之
    證據（最高法院30年上字第816 號判例意旨參照）；事實之
    認定，應憑證據，如未能發現相當之證據，或證據不足以證
    明，自不能以推測或擬制之方法，以為裁判基礎（最高法院
    40年台上字第86號判例意旨參照）；認定犯罪事實所憑之證
    據，雖不以直接證據為限，間接證據亦包括在內；然而無論
    直接或間接證據，其為訴訟上之證明，須於通常一般之人均
    不致有所懷疑，而得確信其為真實之程度者，始得據為有罪
    之認定（最高法院76年台上字第4986號判例意旨參照）。另
    刑事訴訟法第161 條已於91年2 月8 日修正公布，其第1 項
    規定：檢察官就被告犯罪事實，應負舉證責任，並指出證明
    之方法。因此，檢察官對於起訴之犯罪事實，應負提出證據
    及說服之實質舉證責任。倘其所提出之證據，不足為被告有
    罪之積極證明，或其指出證明之方法，無從說服法院以形成
    被告有罪之心證，基於無罪推定之原則，自應為被告無罪判
    決之諭知（最高法院92年台上字第128 號判例意旨參照）。
三、復按犯罪事實之認定，係據以確定具體的刑罰權之基礎，自
    須經嚴格之證明，故其所憑之證據不僅應具有證據能力，且
    須經合法之調查程序，否則即不得作為有罪認定之依據。倘
    法院審理之結果，認為不能證明被告犯罪，而為無罪之諭知
    ，即無刑法第154條第2項所謂「應依證據認定」之犯罪事實
    之存在。因此，同法第 308條前段規定，無罪之判決書只須
    記載主文及理由。而其理由之論敘，僅須與卷存證據資料相
    符，且與經驗法則、論理法則無違即可，所使用之證據亦不
    以具有證據能力者為限，即使不具證據能力之傳聞證據，亦
    非不得資為彈劾證據使用。故無罪之判決書，就傳聞證據是
    否例外具有證據能力，本無須於理由內論敘說明（最高法院
    100年台上字第 2980號判決可資參考）。是本件無罪判決就
    傳聞證據是否具有證據能力，即無須於理由內說明，併此敘
    明。
四、公訴意旨認被告郭振昌涉有牙保贓物罪嫌；被告劉志涉有
    故買贓物罪嫌，無非係以被告郭振昌供承介紹被告劉志向
    林秀銘購買上開挖土機，並收受劉志 2萬元之傭金；被告
    劉志供承經被告郭振昌之介紹，向林秀銘以 18萬5千元之
    代價購買上開挖土機，並支付 2萬元傭金予郭振昌，且委託
    證人李宏義欲以31萬元之代價出售，以及告訴人「雄輝企業
    社」即邱秀寬之告訴代理人陳憲輝之指述、AAＺ000000000號
    進口報單、讓渡證書、汽車買賣合約書、現場相片 6張，以
    及陳憲輝領回上開挖土機所開立之贓物認領保管單等為據。
    惟訊據被告郭振昌、劉志均堅決否認知悉上開挖土機係贓
    物，分別辯稱並無牙保與故買贓物之犯意等語。
五、經查：
  (一)按國內挖土機之買賣與一般車輛交易不同，並無需至監理單
    位辦理車輛移轉登記，且就中古挖土機之交易情況，一般而
    論，自國外進口挖土機者，固會有出廠證明或海關（進口）
    證明，但就國內中古挖土機交易而言，大抵視買賣雙方約定
    ，沒有一定之形式，亦非需一定之書面記載或證明文件，惟
    為確認車輛來源暨權利歸屬，一般交易習慣多會要求交付進
    口證明文件或讓渡契約書。查本件系爭挖土機之製造商為日
    本KOBELCO，型號為SK40SR號，機身號碼為 S/No.PH0000000
    號，出廠年份為2002年，有進口報單影本 1份在卷可稽（見
    偵卷第52頁）。經核自該挖土機出廠年份西元2002年即民國
    91年至本件買賣挖土機日期99年4月24日，中間已間隔8年左
    右，就此種國內中古挖土機之買賣習慣，賣方提出進口證明
    文件或讓渡契約書以資為憑，均合乎一般交易常情，合先敘
    明。
  (二)因此被告郭振昌辯稱：伊認識林秀銘本人，且林秀銘有出示
    讓渡證書及身分證件，經核對林秀銘之身分證件無誤，始介
    紹被告劉志向林秀銘購買上開挖土機，事後取得成交價約
    一成之傭金，係屬合理等語。經核與卷內 97年3月10日林秀
    銘與曾德生簽訂之讓渡書（見偵卷第53頁）及林秀銘本人之
    國民身分證正反面影本（見偵卷第54頁）相符，且林秀銘確
    有其人，亦有個人戶籍資料（完整姓名）查詢結果及個人戶
    籍及相片影像資料查詢結果（見偵卷第73、74頁）在卷可按
    ，並非子虛烏有或被告郭振昌所杜撰且無法查證之人。足證
    被告郭振昌所辯，其依據林秀銘有出示挖土機之來源證明，
    主觀上並不知道該挖土機係贓物，尚屬有據。另被告劉志
    辯稱：伊認識介紹人即被告郭振昌，且林秀銘有出示讓渡書
    及交付鑰匙，並簽立汽車買賣合約書，經核對其人無誤，並
    不知道上開挖土機是贓物乙節，除有上開讓渡證書、林秀銘
    國民身分證影本外，復有被告劉志與林秀銘所簽立之汽車
    買賣合約書影本（見偵卷第55頁）在卷可資佐憑，及證人李
    宏義於警詢時證稱：劉志委託伊賣挖土機時，有將挖土機
    鑰匙交給伊等語無誤（見偵卷第49頁），堪認被告劉志上
    開辯解，應屬可採。
  (三)再被告等果若明知上開挖土機係贓物，則為避免遭人發現，
    勢必於購得挖土機後立即著手改變外觀，豈敢隨意委託他人
    擺放於路旁待售，等待失主前來指認。然被告劉志於99年
    4月24 日經由被告郭振昌牙保購得上開挖土機後，隨即連同
    鑰匙於同月底委託證人李宏義置於車行旁空地託售等情，業
    據證人李宏義於警詢中證述綦詳（見偵卷第46至50頁），復
    有查獲時挖土機置於路旁之照片6幀（見偵查卷第 56至58頁
    ）在卷可佐。雖證人陳憲輝於本院審理時證稱：找到挖土機
    後，發現車子後面引擎蓋上原貼「雄輝企業社」之貼紙被撕
    掉，另塗抹上一層與車子不同的顏色，挖土機的車蓋和工具
    箱也都不見了等語（見本院卷第32頁背面），惟證人即同案
    被告郭振昌於原審以證人身分證述：伊介紹本案挖土機時，
    劉志有到現場看，劉志是否發現這個挖土機上面有被塗
    掉跟損壞的痕跡，伊不知道等語（見原審卷第42頁背面），
    而被告劉志於警詢時即供稱：伊當時並未注意挖土機遭噴
    漆塗掉公司名稱及車身上工具箱被拔走一事等語（見偵卷第
    41頁）。按 8年之中古挖土機，外表應已老舊，尚難期其外
    觀噴漆完美無缺或零件一應俱全，倘不同顏色噴漆尚非突兀
    及部分非屬必要零件欠缺，一般購買者及牙保者通常僅會據
    此視為議價若干之考量，而不會往是否贓物之點去聯想，故
    並無積極證據足資證明被告郭振昌、劉志有就系爭挖土機
    為改裝行為，亦無證據證明其等業已知悉他人為掩飾贓物而
    進行改造行為。依此，本院認定被告劉志經被告郭振昌牙
    保購得上開挖土機後，未經改裝，隨即連同鑰匙委託證人李
    宏義置於車行旁空地託售，可見其等並未有贓物之認識，方
    有如此之作為。益認郭振昌、劉志辯稱：不知道上開挖土
    機係贓物一情，應屬實在。
  (四)關於被告劉志以 18萬5千元購得系爭挖土機，是否顯低於
    市價乙節，查證人陳憲輝於99年6月2日警詢時指稱：該部挖
    土機現價值約60萬元左右（見偵卷第45頁），其於100年5月
    16 日偵查時係稱：伊於2、3年前花 78萬元買這部二手挖土
    機，以目前行情看，現在可以賣到 80萬元（見偵卷第114至
    115頁），其於100年11月14日本院審理時則證稱：伊失竊該
    挖土機，想再買一部，車行說同形式的二手車要80幾萬元，
    後來伊說60幾萬元是折舊，但是現在該車有漲價，所以伊認
    定這台車子還有60萬元的價錢，伊上網去看同樣車型及年份
    的挖土機也要55萬元左右等語（見本院卷第31頁背面），觀
    之證人陳憲輝就系爭挖土機目前之市場價格先後陳述不一，
    已難遽信，且其於本院審理時亦證稱：挖土機的價格要看車
    子的引擎、泵浦、外觀及靈活性，整合看車子好壞價差約15
    到25萬元等語（見本院卷第32頁正面及背面），而證人陳憲
    輝自承該部挖土機係2002年出廠，於查獲時該挖土機的車蓋
    和工具箱都不見了，業如上述，是系爭二手挖土機之外觀並
    非良好，且市場行情價差可達15至25萬，價格差異極大。又
    證人即同案被告郭振昌於原審審理時以證人身分證稱：本案
    挖土機，伊除了介紹劉志以外，那天早上還有介紹一個人
    去看，那個人出15萬元左右，賣的人說要25萬，所以沒談成
    等語（見原審卷第40頁背面至41頁、第43頁背面），足知系
    爭挖土機亦有人經評估後欲出資15萬元左右購買無訛。因此
    被告劉志於原審供稱：伊在買挖土機時，發現該挖土機駕
    駛台拆除，履帶磨損、機身非原廠塗漆，還有使用數年等情
    形，再加上還要支付郭振昌 2萬元傭金，載運挖土機回苗栗
    需要雇拖板車6000元，合計加起來成本要20幾萬元，伊後來
    以31萬委託李宏義託售，那只是一個標價，買家看完都會殺
    價，伊預估成交價大概24萬元到26萬元之間，出售價扣掉成
    本，事實上伊獲利大概也是2、3萬元而已，伊並未因購買系
    爭挖土機而獲得顯不相當之利益等語，並非不可採信。
  (五)至公訴意旨所舉以下之證據：(1)被告郭振昌有收取 2萬元之
    傭金乙節，此核被告劉志購買上開挖土機之價格18萬5 千
    元，約莫係成交價一成之傭金，此種介紹買賣之居間行為，
    民法第568條第1項亦明定居間人可請求報酬，且屬社會常情
    ，其所獲得之報酬亦非顯不合理。(2)AAＺ000000000號進口報
    單，則僅能證明上開挖土機之進口事實。(3)讓渡證書僅能證
    明林秀銘向曾德生購買上開挖土機。(4)汽車買賣合約書，僅
    能證明被告劉志向林秀銘購得上開挖土機。(5)現場相片 6
    張、贓物認領保管單，亦僅能證明上開挖土機之現狀與證人
    陳憲輝領回挖土機之事實。上揭證據均無從證明被告二人主
    觀上對上開挖土機有贓物之認識，自不待言。
六、綜上所述，本件公訴意旨所舉之證據，均不足以證明被告郭
    振昌有牙保贓物、被告劉志有故買贓物之犯意。此外，復
    查無其他積極證據足資證明被告 2人涉有公訴意旨所指訴之
    牙保贓物與故買贓物犯行。原審審理結果，認被告 2人罪嫌
    不足而均為無罪之諭知，並無不合。檢察官上訴意旨略以：
    (一)本案挖土機外觀上足以表彰所有之公司名稱已被塗抹噴漆
    ，足知此係屬來源不明之物，原審未於判決理由中交代何以
    認定挖土機未經改造。(二)原審未詳究本案交易買賣過程，僅
    憑真偽效力尚有疑義之讓渡書、買賣合約書，即遽認被告 2
    人主觀上並無贓物之認識，有違一般交易經驗法則。(三)被告
    劉志並未直接由出賣人處取得鑰匙或證明文件，則其辯稱
    不知亦未預見該挖土機係屬贓物，與常理不合。(四)原審未傳
    訊證人陳憲輝，訊明本案挖土機依何方式計價可得現值80萬
    元，有應調查之證據未予調查之違法等語，指摘原判決不當
    ，惟本院就上開情形業已說明如前，因此檢察官上訴並無理
    由，應予駁回。
據上論結，應依刑事訴訟法第368條，判決如主文。
本案經檢察官張慧瓊到庭執行職務。
中    華    民    國   100    年    11    月    28    日
            刑事第十二庭  審判長法  官  康  應  龍
                                法  官  黃  家  慧
                                法  官  張  靜  琪
以上正本證明與原本無異。
不得上訴。
                                書記官  李  淑  芬
中    華    民    國   100    年    11    月    28    日